【裁判字號】    98,訴,213
【裁判日期】    991210
【裁判案由】    拆屋還地
【裁判全文】
臺灣花蓮地方法院民事判決               98年度訴字第213號
原      告   行政院農業委員會林務局花蓮林區管理處
法定代理人   張彬
訴訟代理人   俞建界律師
被      告   高敬圍
訴訟代理人   簡燦賢律師
複訴訟代理人 吳秋樵律師
上列當事人間拆屋還地事件，本院於中華民國99年11月18日言詞
辯論終結，判決如下：
    主  文
被告應將座落花蓮縣瑞穗鄉○○段第3119地號內如附圖(一)所示
A 部份面積229.78平方公尺之房屋、E 部份面積229.38平方公尺
碎石礦場拆除後，連同F 部份面積6728.07 平方公尺、M 部份面
積509.08平方公尺、N部份面積701.45 平方公尺、同段第3125地
號內如附圖(一)所示G 部份面積3054.38 平方公尺、同段3126地
號內如附圖(一)所示O 部份面積13.94 平方公尺，及花蓮縣萬榮
鄉○○段第242 地號內如附圖(二) 所示242部份面積8091.83 平
方公尺、242C部份面積880.49平方公尺等土地返還與原告。
訴訟費用由被告負擔。
本判決於原告以新台幣貳拾柒萬元供擔保後，得假執行。但被告
如以新台幣捌拾萬元為原告預供擔保後，得免為假執行。
    事實及理由
一、按訴狀送達後，原告不得將原訴變更或追加他訴，但被告同
    意者、請求之基礎事實同一者、擴張或減縮應受判決事項之
    聲明者、因情事變更而以他項聲明代最初之聲明者等情形，
    不在此限。被告於訴之變更或追加無異議，而為本案之言詞
    辯論者，視為同意變更或追加。不變更訴訟標的，而補充或
    更正事實上或法律上之陳述者，非為訴之變更或追加。本件
    原告起訴時之聲明係以重測前租賃契約所載之花蓮縣瑞穗鄉
    玉里事業區第15林班假59地號為聲明內容，嗣訴訟進行中經
    履勘及測量後，改依成果圖之內容為聲明，此變更並未就訴
    訟標的改變，非為訴之變更或追加，自應允許。
二、原告主張：
（一）被告於民國87年間，向原告承租坐落花蓮縣瑞穗鄉玉里事
      業區第15林班假59地號林地，租期自87年4 月10日至93年
      11月22日止，租期於93年11月22日屆滿後，雙方迄未續訂
      契約等事實，非但有雙方訂立之台灣省國有林地事業出租
      造林契約書可憑，且為被告所不爭執。
（二）租賃定有期限者，其租賃關係，於期限屆滿時消滅，而系
      爭租賃契約第10條既明定契約期滿後承租人如需繼續租用
      ，應依台灣省國有林事業區出租造林地管理辦法（現為國
      有林事業區出租造林地管理要點）第九點規定，於租約期
      滿前三個月聲請林務局續租，故在雙方未合意續訂租約之
      前，原已因租期屆滿而消滅之租賃關係，並不繼續存在。
      是被告縱已於租約期滿前三個月內聲請續租，在原告未同
      意續訂租賃契約之前，原已屆期消滅之租賃關係，仍不因
      而繼續存在。
（三）再依台灣省國有林事業區出租造林地管理辦法第9 條之規
      定：「造林地租期屆滿，造林木依法砍伐後，有左列情事
      者，林務局得准予原租地造林人申請續租：一、無收回自
      營造林或政策需要者。二、造林成績優良，無違反契約或
      有關規定者」等情，亦可證明承租人申請續租，仍需合於
      一定之條件，亦即需林務局無收回自營造林之需要，且承
      租人無違反契約或有關規定之情事，始符合續租之條件，
      否則，無從准予續租。
（四）原告固曾於85年10月21日以八五玉政字第3737號函核准系
      爭林地之前承租代表人即訴外人徐麗玲興建面積30坪之工
      寮，並經該訴外人立具切結書，同意不設籍，限作管理經
      營承租造林地之工寮使用，不以任何理由要求改以建地承
      租及於租約終止時，無條件自行拆除等情，有該切結書可
      憑。惟該訴外人迄未通知原告有關該工寮是否已依規定搭
      建完成。迨至91年9月間，當原告接獲花蓮縣政府91年9月
      9日府工建字第09100873120號函時，始悉被告已在系爭租
      地新建工寮一棟，並向花蓮縣政府申請核發建築執照。嗣
      經赴現場查勘，發現被告於系爭租地所新建之工寮，實係
      設備完善、建築面積超過30坪（依前開花蓮縣政府函附建
      築物概要表顯示，該建築物總面積為229.43平方公尺。僅
      一樓面積亦達108.91平方公尺）之二層樓別墅，而非依規
      定限以簡易建材搭建，無固定基礎之工寮。且其就該工寮
      已申請正式門牌，並違背切結書內容，設籍於內，有其戶
      籍資料在卷可稽，顯與當初申請搭建工寮之性質不符。原
      告乃於91年10月31日以存證信函通知被告前來立具拆除工
      寮之切結書，並限其於三個月內將工寮全部拆除。詎被告
      非但未依限拆除不合規定之工寮，且陸續在系爭租地內搭
      建木屋乙棟，放置可移動式貨櫃屋二間（共用三只貨櫃）
      ，並於違規工寮前鋪設碎石，堆置石雕作品、石椅、石桌
      等，嚴重違反租地造林之目的，原告再於93年8 月30日另
      以存證信函通知被告限期拆除違規之設施。然被告依然故
      我，不予理睬。既然被告設置不合規定之工寮在先，嗣又
      拒絕拆除在後，縱令其曾申請續租，亦不符台灣省國有林
      事業區出租造林地管理辦法第9條第2款無違反契約或有關
      規定之准予續租之條件，原告未准予續訂租約，並無任何
      權利濫用之情事。況被告係於系爭租賃關係消滅後之96年
      10月5 日始申請續約，而非依系爭契約第九條規定租期屆
      滿前三個月內申請續租，原告未准予續租，亦無不當。
（五）雖被告一再質疑系爭契約之附圖，與原告所屬玉里工作站
      現已退休之巡護員楊鼎松於93年間所交付之93年中圖，完
      全不同，惟不論前後附圖有何不同，並不影響被告在承租
      林地，實施造林之實際權利。且原告為釐清系爭租地之確
      實位置，亦曾於94年間，使用Axis GIS型之即時差分衛星
      定位儀及Stratus GPS 接收儀等精密儀器實施測量，並於
      測量前，由現已退休之現場巡護員陳鼎松親至被告住處通
      知被告到場指界，而被告亦確於測量時到場指界，亦有被
      告在現場手持告示牌之照片可證。是該經被告到場指界之
      測量結果即原告起訴狀附圖所載系爭租地之位置，自不容
      被告再行爭執。詎被告因見原告起訴主張其陸續違規搭建
      之木屋及放置之貨櫃屋均在系爭租地內，對其極為不利，
      乃又主張原告起訴狀附圖所示前開陸續違規搭建之木屋等
      建物之座落位置，與實際不符，亦即各該建物座落位置並
      不在系爭租地內等情。嗣經地政機關測量人員依據被告指
      界測量之結果，各該建物座落位置固如被告所主張並不在
      系爭租地之內，然原告於94年就系爭租地所實施之測量，
      與地政機關受本院囑託就系爭租地所實施之測量，均係由
      被告指界，何以差異如此之大，莫非被告於地政機關施測
      時，故為不實之指界，否則，怎會有如此大之差異？惟不
      論被告何次指界不實，依地政機關之實測圖，或係原告起
      訴狀之附圖，被告違規搭建之工寮，均係座落在系爭租地
      之內，是原告以被告在承租林地內搭建違規工寮，不合准
      予續租之規定，不准其續租，自無不合，從而原告主張系
      爭租約之租賃關係業因租期屆滿而消滅，並非無理由，被
      告於租賃關係消滅後仍占有系爭租地，豈能謂非無權占有
      ？原告依民法第767 條規定，訴請被告拆屋還地，應屬合
      法。故不論原告起訴狀之附圖，或地政機關受囑託製作之
      實測圖，何者正確，均不影響被告依法應返還系爭租地之
      義務。
（六）並聲明：被告應將座落花蓮縣瑞穗鄉玉里事業區第15林班
      假59地號林地內如附圖所示A 部份面積0.0254公頃之房屋
      、B部份面積0.0051公頃之木造觀景平台，以及C部份面積
      0.0084公頃之石藝工作場拆除後，將該假59地號面積1.87
      公頃林地返還與原告；或被告應將座落花蓮縣瑞穗鄉○○
      段第3119地號內如附圖（一）所示A 部份面積229.78平方
      公尺之房屋、E 部份面積229.38平方公尺碎石礦場拆除後
      ，連同F部份面積6728.07平方公尺、M 部份面積509.08平
      方公尺、N 部份面積701.45平方公尺、同段第3125地號內
      如附圖（一）所示G部份面積3054.38平方公尺、同段3126
      地號內如附圖（一）所示O部份面積13.94平方公尺，及座
      落花蓮縣萬榮鄉○○段第242地號內如附圖（二）所示242
      部份面積8091.83平方公尺、242C 部份面積880.49平方公
      尺等土地返還與原告（請求擇一判決）。原告願供擔保請
      准為假執行之宣告，
（七）提出台灣省國有林事業區出租造林地管理辦法、切結書、
      花蓮縣政府函（附申請建築內容概要）、照片、戶籍謄本
      等為證。
三、被告之抗辯：
（一）被告於93年間為辦理續租程序，發覺其所承租之造林地位
      置已遭片面變更後，即於93年8 月23日提出申復，此有申
      復書乙紙可憑，經被告提出申復後，花蓮林區管理處指派
      莊副處長阿清前往被告之承租地進行協調會議，並裁示重
      測，此有93年9月2日之協調會議記錄可參，惟被告於自該
      協調會議之後迄今，並未接獲原告任何重測之電話通知或
      公文告知，詎原告竟提出94年間重測之圖，意圖混淆被告
      之承租地確實位址，並提出非重測時之照片為證。
（二）原告起訴狀所檢附之表圖建物位置，其中B 部分，乃屬原
      告檢附照片中之「林棧觀景平台」、C 部分乃照片所示之
      「石藝工作場」。上揭建物位置，均在11地號之土地，是
      由被告之妻林婉娜所承租，與被告無涉。既B、C部分乃在
      林婉娜合法承租之11地號之內，非被告所有，且非在系爭
      59地號土地上，原告請求拆屋還地，即屬另一訴訟問題，
      無從在本件訴訟上主張。
（三）原告與被告間之契約所承租之標的究竟坐落位置為何，應
      依兩造簽訂承租契約時所合意之標的及範圍，鑒於此承租
      之標的具有延續性，即民國66年至今與梁光周、林大欽、
      徐麗玲（前揭三人為被告之前手）等人之標的應屬相同（
      不僅面積、形狀及具體座落位置），不應由原告假借重測
      之名，片面變更兩造承租契約之標的。況有關承租之範圍
      ，並非全無所據，尚有諸多界樁可以特定承租範圍，更無
      重測圖籍之理。
（四）原告主張被告在系爭林地（花蓮縣瑞穗鄉玉里事業區第15
      林班假第59地號）違規搭建房屋、景觀平台及石藝工作場
      等事實，與事實全然不符，茲論述如下：
    1.其所指房屋部分，係指花蓮縣玉里地政事務所土地複丈成
      果圖所測量之A 部分（不包括擋土牆部分），確實是座落
      花蓮縣瑞穗鄉玉里事業區第15林班假第59地號上，然原告
      所指該房屋，係被告依法申請興建之工寮，係依據合法程
      序所興建，並已於88年6月5日告知原告要開工搭建工寮，
      並經原告函復請被告隨時攜核准公文備查。因而原告主張
      係在93年間要辦理續約時才發現被告違約搭建工寮乙辭，
      顯係不實。另被告已提出原告於85年10月21日之核准公文
      ，該函之主旨系同意被告搭建工寮30坪。然當時並未規定
      任何工寮之形式、材質、樓層與高度，甚而所謂之30坪係
      指基地30坪，亦或工寮之建坪30坪均未有所規定，而原告
      並未提出工寮之相關規定，此事實之主張及舉證責任，應
      均由原告負擔之。原告未盡該舉證責任，其不利益應由原
      告負擔。
    2.再者，所為景觀平台及石藝工作場坐落位置，並非在花蓮
      縣瑞穗鄉玉里事業區第15林班假第59地號上，此有花蓮縣
      玉里地政事務所土地複丈成果圖所示B、C部分，原告一再
      陳稱上揭B、C土地係在花蓮縣瑞穗鄉玉里事業區第15林班
      假第59地號上，顯係蓄意不予續約之藉詞而已，而原告所
      提出之花蓮縣瑞穗鄉玉里事業區第15林班假第59地號之位
      置圖及搭建房屋、景觀平台及石藝工作場等之相對位置圖
      ，被告否認其真正。
    3.原告主張被告違反國有林事業區出租造林地管理要點第5
      條第3 款之規定，實有誤會。蓋如前所述，原告所指二樓
      房屋即工寮，係依規定申請搭建，並未違法。而景觀平台
      及石藝工作場並非在花蓮縣瑞穗鄉玉里事業區第15林班假
      第59地號上。準此，原告所言終止租約之事由既不存在，
      其終止租約之意思表示自屬違法行為。
（五）原告所主張之被告違約之行為既然不存在，應使被告辦理
      繼續租用。且依據原告自行頒定之「租地造林續租作業流
      程」、「租地造林續租申請流程」之規定，只要在無違約
      、違規使用之狀況下，一經承租人提出申請，就應辦理續
      約。而原告所指被告違約之行為既然與事實不符，理應與
      被告續約，而使被告取得合法使用之權利。且因造林事務
      本身具有長期之延續性，為保障承租人造林（即地上物）
      之權益，本就不應由行政機關恣意終止之。本件之承租關
      係，係自民國66年開始承租，歷經承租人梁光周、林大欽
      、徐麗玲及高敬圍等人，歷時30餘年，總計經過6次換約
      ，均未有不予續租之情形。出租造林具有持續性，在保障
      承租人造林之利益之前提下，在實務之操作上亦從寬給於
      承租人繼續租用之利益，依據租林地管理業務Q＆A之問題
      及答覆，在雖逾申請期限之情形，為體恤不諳規定及憐憫
      承租人長期投資造林辛勞，准予補辦繼承承租權手續，因
      而續租之利益，自有法之確信而成為具有習慣法效力之習
      慣。
（六）本事件之承租關係與一般國家與人民所發生之私經濟行為
      ，並不全然相同，其具有一定之行政目的存在，理由如下
      ：
    1.依據原告所提出之「臺灣省國有林事業區出租造林地管理
      辦法」第1 條之規定：「臺灣省政府為加強管理本省國有
      林事業區出租之造林地，特訂定本辦法」；第2條第1項則
      規定：「造林地由本府農林廳林務局督導租地造林人，依
      造林計畫限期完成造林。」，是以依據該辦法，係以造林
      為目的，而該造林措施乃具有一定之行政政策及目的所支
      持，諸如造林可以增加水土保持、維持環境生態平衡等等
      ，並非僅係單純之租賃關係。
    2.依據該辦法第2 條規定：「造林地由農林廳林務局督導租
      地造林人，依造林計畫限期完成造林。」；「前項督導造
      林工作，每年至少舉辦二次，每一年調查造林成績一次，
      並予登記，造林成績特優者，得酌予獎勵。」，是以在出
      租者與承租者之關係上，尚具有相當之監督關係，並非全
      可依據私法關係視之。
    3.依據該辦法第6 條規定：「租地造林人之造林計畫書、造
      林樹種、造林方法、主伐期及間伐，林務局為配合林業經
      營之需要，得修改或指定之。」，準此以觀，承租人承租
      系爭土地後，尚需配合國家之林業需要作造林之調整，並
      無任何協議之可能性存在，更可證明此非在契約上等地位
      之一般民事契約。
    4.依據該辦法第11條之規定：「租地造林林務局應得之林產
      物由租地造林人按林務局查定之價金承購，租地造林人對
      價金有異議時，應於接獲通知之日起二十日內，向該管林
      管處申請復查，對復查結果仍有異議時，由雙方協議，協
      議不成時應標售分收之。」，則據上開規定，關於承租造
      林地給付之對價，係由行政機關片面決定，縱有意見，亦
      須經過較類似行政程序之復查程序，倘再對於復查決定不
      符時，方會進行雙方之協議。準此，此與一般私法關係之
      對等地位亦不盡相同。
   5. 綜上所述，本事件原告與被告間之關係，洵具有相當之監
      督關係，與一般之私經濟行為應不全然相同，是以如全以
      私經濟行為之概念處置二造之法律關係，未必盡符公平。
（七）又原告主張返還土地，如認原告有理由，被告主張在原告
      未補償被告之造林損失前，應予駁回原告之訴。系爭土地
      之造林林木所有權為原告，則被告對原告有相當於造林林
      木價值之不當得利返還請求權存在。又原告請求被告返還
      土地，係基於租賃關係終止後之回復原狀義務。而被告基
      於同一之租賃關係所為之附合行為所產生之不當得利返還
      請求權，於法理上顯然具有對待給付之關係，在原告未給
      付被告相當於不當得利之補償金前，被告自得主張同時履
      行抗辯。
（八）並聲明：請求將原告之訴駁回；如受不利判決，請准提供
      擔保，免予宣告假執行。
（九）提出地籍圖、契約附圖、公函、工寮核准函、租地造林續
      租作業流程規定、租地造林續租申請流程規定、原告98年
      5月6日花玉政字第0988611479號函、原告租林地管理Q＆A
      、被告93年8 月23日之申復書、原告93年9月2日之會勘記
      錄、開工報告書、原告之核備函、第59地號林地位置形狀
      變更圖、照片等為證。
四、本院之判斷：
    本件花蓮縣瑞穗鄉○○段第3119、3125、3126地號及花蓮縣
    萬榮鄉○○段第242 地號土地係中華民國所有，為原告所管
    理，現為被告占有中。上開土地於重測登記前即為花蓮縣瑞
    穗鄉玉里事業區第15林班之土地，由原告自民國66年11月23
    日起即放租予人民造林，被告係第五次換約時於87年4 月10
    日起向原告承租，租期至93年11月22日止，訂有台灣省國有
    林事業區出租造林契約書為憑。被告於上開租期屆滿前三個
    月雖向原告申請繼續承租，惟遭原告拒絕，故未完成續租之
    簽約手續等事實，乃兩造所不爭。原告主張兩造租賃契約因
    期間屆滿而消滅，被告即失其法律上之占有權源，係屬無權
    占有，爰依民法第767 條第1 項前段之所有物返還請求權，
    請求將地上物拆除以回復原狀後返還上開土地。被告則以其
    既依約在租期屆滿前申請續租，原告無理由恣意決定不予准
    許續租，兩造間之租約應仍存續，被告非無權占有；又縱使
    認定被告為無權占有，但被告就對原告有相當於造林林木價
    值之不當得利返還請求權存在，於原告返還上開利益之前，
    被告就土地之返還主張同時履行抗辯。從而本件兩造爭點經
    協商簡化為：原告有無義務續租系爭土地給被告，亦即被告
    是否對原告享有強制締約權？原告不予續租之決定有無裁量
    權之濫用？原告主張被告所建工寮等設施不符規定，並有違
    約情事，有無理由？被告是否得就原告所有物返還請求權主
    張同時履行抗辯？經查：
(一)於71年3 月31日修訂、已於89年12月21日廢止之「臺灣省國
    有林事業區出租造林地管理辦法」（下稱前管理辦法）係屬
    職權命令或行政規則性質，現為「國有林事業區出租造林地
    管理要點」（89年7 月25日公發布，下稱現行管理要點）所
    取代，其目的在加強管理國有林事業區出租之造林地。本件
    兩造間所成立之「台灣省國有林地事業出租造林契約書」（
    下稱系爭出租造林契約）第十二條即約定：「本契約書未定
    事項承租人完全同意依照臺灣省國有林事業區出租造林地管
    理辦法及有關法令辦理」。而依上揭前管理辦法第九條規定
    ：「造林地租期屆滿，造林木依法採伐後，有左列情事者，
    林務局得准予原租地造林人申請續租：一、無收回自營造林
    或政策需要者。二、造林成績優良，無違反契約或有關法令
    者。」，現行管理要點第九條則簡化為：「造林地租期屆滿
    ，無違反契約或有關法令規定使用者，得准予續租。」故由
    本件兩造成立系爭出租造林契約時之立約精神，係在於由政
    府將國有林地放租予人民，而依照承租與出租雙方所約定之
    造林計畫，在一定之期間內從事造林、採伐，而每一期不得
    超過十年，屆期後承租人依法採伐造林木後，承租人如無違
    約或違反法令情事，出租人得予續租，其契約之精神著重在
    造林與採伐之經濟利益，以使公有物發揮效益及符合國家在
    林務方面之政策，此由立約時之前管理辦法以「造林木依法
    採伐後」、「無收回自營造林或政策需要」及「造林成績優
    良」列為承辦機關審查是否續約之考量事項，即得窺見其契
    約本旨。然我國林務政策由開發利用轉向為生態保育，造林
    之目的不一定係為進行採伐，從而現行管理要點亦將上開三
    項續約審查之要件刪除，僅以「無違反契約或有關法令規定
    使用」為考量是否准予續租之要件。此項政策變更後之行政
    規則變更，為有利承租人之事項，且屬前揭所謂「相關法令
    」，應適用於系爭出租造林契約。
(二)公有林地之出租固係屬國庫行為，為私經濟行為之範疇，然
    按依法行政原則，主管行政機關仍應遵循法令，以符合職掌
    目標、經濟效益及公益之合理性要求、正當程序及一般法律
    原則之規範要求，作成出租與續租審查之決定。且行政機關
    之意思決定應不允許恣意性，在民主原則下仍應受到法律授
    權目的之支配，尤其在掌握國家資源運用所涉及全體公共利
    益之事項，應無自由行政意志之空間，縱使立法尚未周全，
    仍應基於一般法律原則而自我節制。從而，現行管理要點第
    九條所規定：「造林地租期屆滿，無違反契約或有關法令規
    定使用者，得准予續租。」，其所採用語雖為「得」而非「
    應」，但依上述說明，應解為執行機關非有正當理由應不得
    無故拒絕同意承租人之續租申請。又從憲法基本權客觀面向
    之第三人效力、程序保障、基本權保護義務等要求開展，承
    租人得就出租之執行機關為續租准駁決定時，要求符合平等
    權、明確（可預見）性、合理性（無不當連結）等原則，而
    於上開現行管理要點之行政規則就上述原則適用有抵觸或不
    明時，得由法院以解釋方法加以補充。故本院審理結果若認
    被告於系爭出租造林契約期間如無違反契約或有關法令規定
    使用者，原告即負有同意續租之義務。
(三)而所謂「無違反契約或有關法令規定使用」係屬不確定法律
    概念，其認定應係屬事實之「確認」或「判斷」，非屬當事
    人一方得按其意志而自由決定者。尤其本件為私法契約關係
    ，無關公權力之運用，自非屬行政機關判斷餘地或得為行政
    裁量之事項，易言之，亦無所謂裁量濫用之問題。故原告以
    被告「違反契約或有關法令規定使用」為拒絕准予續租之決
    定，應由本院審查是否確有其事。依系爭出租造林契約第十
    二條適用前管理辦法第五條第三款之規定：「租地造林人有
    下列情事之一者，應報請核准後實施：三、設置或廢止林道
    、防火線、苗圃、工寮及其他附屬工事。」，而原告依據台
    灣省政府70年11月4 日70府農山字第70610 號函示（卷一第
    116 頁），於85年10月21日85以玉政字第3737號函同意被告
    前手即訴外人徐麗玲搭建工寮30坪。惟查被告於91年間向花
    蓮縣政府申請於系爭玉里事業區第15林班地新建工寮之建築
    執照（卷一第209頁），其所申請之建築面積為206.8平方公
    尺（卷一第210 頁）。是被告於91年間所申請興建之工寮、
    94年間原告派員所測量與拍照之工寮，以及本院於99年4 月
    14日勘驗時所測量與拍照之工寮，是否與上開訴外人徐麗玲
    所申請搭建之30坪工寮具同一性，從客觀上即存有疑問。茲
    由被告於88年間猶向原告申請搭建工寮，有其提出之申請書
    及原告回覆之函（卷二第21、22頁），可證明兩者應非屬同
    一。而原告於88年6 月18日以99玉政字第2646號函表示：「
    台端承租玉里事業區第15林班，契約編號00000000號，面積
    一公頃八七於租地內搭建工寮案，請於搭建時隨時攜核准公
    文備查」等語，而所謂「核准公文」因無其他公文存在，自
    應指上揭原告85年10月21日85以玉政字第3737號函同意被告
    前手即訴外人徐麗玲搭建工寮30坪之公文而言。故由本院勘
    驗及測量之結果，被告不僅所建房屋之建築面積（即總樓地
    板面積）或基地面積均已超出原告同意搭建工寮之面積坪數
    ，且其所興建之擋土牆、碎石礦場（平台）等附屬工事亦未
    經事前徵得原告同意，自屬違約行為。
(四)被告固以前詞置辯，然依本院勘驗之結果就其所建房屋之面
    積、建材、使用目的及方式等為審查，已得實質認定被告所
    建房屋之性質，確屬逾越了前管理辦法或現行管理要點所謂
    「工寮」之意涵，而且其總建築面積之增加及附屬工事之設
    置，均未事前徵得原告之同意，故原告於本件之主張不准續
    租係因被告違約在先，尚非無據。原告發現被告上開違約行
    為後，曾召開協調會議（卷二第19頁）給予被告陳述之機會
    ；並嗣後於決定是否准予續租前，亦曾給予被告改善之機會
    （卷一第121 頁），但被告卻未能加以改正，則原告拒絕續
    租之意思決定作成，應屬合法且無違反正當程序之情事。再
    以系爭出租造林契約於第三條定有租約期間、第五條定有樹
    種及其主伐期，並由第十二條適用前管理辦法之結果，被告
    應明瞭契約之本旨在造林而非供做建築基地，且依所謂「搭
    建」工寮之用語，亦得明瞭工寮之作用及為臨時性，原告限
    制工寮在30坪之建築面積以內，具合理性及明確性，應屬有
    據。從而，被告未依約使用系爭林地，又未依原告指示改善
    ，原告主張被告違反契約，亦足認有相當之顯著性及重要性
    ，堪予肯認。至於被告主張尚有其他林地承租人搭建工寮違
    反規定，進而主張為習慣法云云，顯然與法理上所認定習慣
    之要件有違，殊不足採。又法律原則上並不承認「違法之平
    等」，故原告縱有無視其他承租人之違約行為，卻單以被告
    違約為由拒絕續約之差別待遇情事，仍尚不構成平等原則之
    違反，附此敘明。至於租約終止或期間屆滿後之林木採伐收
    取問題，與本件原告行使所有物返還請求權之間，並無對待
    給付之關係，應由被告與原告另行協商或依訴處理，被告於
    本件行使同時履行之抗辯，亦非可採。
五、綜上所述，本件兩造間之租賃關係既已因期間屆滿而不復存
    在，被告占有系爭土地即失其權源，核屬無權占有，原告依
    所有物返還請求權訴請判決如主文所示，為有理由，應予准
    許。本件事證已臻明確，兩造其餘攻擊防禦方法與舉證，均
    無礙勝負判斷，爰不一一論列，附此敘明。
六、原告陳明願供擔保以代釋明請准宣告假執行，經核並無不合
    ，爰酌定相當擔保金額准許之。被告亦陳明願供擔保聲請宣
    告免為假執行，經核於法尚無不合，爰亦酌定相當擔保金額
    准許之。
七、訴訟費用負擔之依據：民事訴訟法第78條。
中    華    民    國    99    年    12    月    10    日
                        臺灣花蓮地方法院民事庭
                                法  官  沈培錚
以上正本係照原本作成。
如不服本判決，應於送達後20日內，向本院提出上訴狀並表明上
訴理由，如於本判決宣示後送達前提起上訴者，應於判決送達後
20日內補提上訴理由書(須附繕本)。
如委任律師提起上訴者，應一併繳納上訴審裁判費。
中    華    民    國    99    年    12    月    16    日
                                書記官  胡旭玫

司法院資訊處製作；財團法人民間司法改革基金會備份。
